【裁判字號】    87,重訴,13
【裁判日期】    890509
【裁判案由】    清償借款
【裁判全文】
臺灣苗栗地方法院民事判決  八十七年度重訴字第十三號
    原      告  新竹區中小企業銀行股份有限公司
    法定代理人  壬○○
    訴訟代理人  丁○○
                丙○○
                庚○○
    被      告  甲○○○
                            .
                乙○○      住台北縣新店市○○里○○鄰○○路十五巷二十七號
                戊○        住台北市○○區○○里○○鄰○○街七十號
                辛○○      住台北市○○區○○里○○鄰○○○路○段一四九號
                              .
                            .
                己○        住.
                              .
                癸○○      住.
    右二人共同
    訴訟代理人  張智宏律師
右當事人間請求清償借款事件，本院判決如左：
    主      文
被告應連帶給付原告新台幣壹仟零肆拾柒萬元，及自民國八十五年二月八日起至清償
日止，按週年利率百分之十三點四四計算之利息，並自民國八十五年三月八日起至清
償日止，逾期在六個月以內部分，按上開利率百分之十，逾期超過六個月以上部分，
按上開利率百分之二十計算之違約金。
訴訟費用由被告連帶負擔。
    事      實
甲、原告方面：
一、聲明：求為判決如主文所示。
二、陳述：
    訴外人磊磊醫療器材股份有限公司（以下簡稱磊磊公司）於民國八十二年一月七
    日邀同被告為連帶保證人，向原告借款新台幣（下同）二千四百萬元，約定於八
    十七年一月七日清償，利息按週年利率百分之十五計算，並約定應按月繳納本息
    ，如未按期清償即喪失期限利益視為全部到期，逾期六個月以內應按約定利率百
    分之十，逾期超過六個月部分按約定利率百分之二十計付違約金。詎訴外人磊磊
    公司自八十五年二月七日起即未按時繳付本息，現尚積欠一千零四十七萬元之本
    金迄未清償，迭經催討均未獲置理，爰依消費借貸及連帶保證人之法律關係，訴
    請被告給付上開金額之本金及按約定利率計算之利息與違約金。
三、對被告己○、癸○○及戊○抗辯所為之陳述：
(一)被告辯稱其等於簽名是時，系爭借據之金額欄係屬空白云云。惟衡諸常情，借款
    人及連帶保證人於簽署借據是時，應已詳載借款金額，冒然簽署空白借據之情少
    之又少，況被告己○之職業為建築師，具有相當高之教育水準，如何願意簽立空
    白借據，實令人難以置信，依舉證責任分配原則，被告應就其所辯負舉證責任。
(二)被告己○及癸○○另抗辯系爭借據之印章非屬其等所有，係潘志雲所偽刻，又對
    保時期與商場借貸對保時期不符，實與常理有違，再原告對保時並未核對被告二
    人身份證住址，亦未事先通知被告二人即率予核貸本件借款，則原告顯與有重大
    過失云云。然查，依民法第三條第一項及第二項規定，原則上以簽名為準，如有
    以印章代簽名者，其蓋章與簽名生同等效力，被告己○已自承借據上簽名為真正
    ，而癸○○之簽名則授權由己○代簽，則其等之連帶保證責任即有效成立，至印
    文是否偽造，與已然有效成立之保證契約並無影響。又該筆借款係於八十二年一
    月七日貸放撥款，則原告於八十二年一月六日對保，並未有任何不符常情之處。
    再原告對保人員既已親遇被告，而被告亦於系爭借據上簽名，何能謂身分證住址
    與借據不同，遽認對保內容不實在，況原告既對保完畢，自無須再行通知核准本
    件借貸，是原告並無任何過失可言。
(三)至被告己○及癸○○約定書及印鑑卡之印鑑與借據之印章究否相同，固經內政部
    刑事警察局鑑定，認定非屬同一印鑑，但係難憑肉眼分辨之。惟一般銀行之借據
    大致可區分成二種：一般放款借據：即每月僅繳納利息，每隔一至三年展期一
    次，通常此種借據簽立之同時，會另立約定書及印鑑卡，以便利他日展期時，無
    須再行以對保方式行之，僅核對約定書及印鑑卡即可。分期償還放款借據：即
    每月平均攤還本息，由於並無展期之問題，因此係採對保之方式行之。經查，本
    件借款為分期償還放款，係以對保之方式行之，並無須與約定書及印鑑卡核對，
    縱借據上之印鑑章與約定書及印鑑卡不相符，只要其簽名為真正，並不會因借據
    之印鑑章與約定書及印鑑卡不同而影響借貸保證契約之效力，是被告己○及癸○
    ○之簽名既屬真正，即須負連帶保證之責任，至印鑑是否相符，與已然成立生效
    之借貸並無關聯。
四、證據：提出借據、放款客戶往來明細表及徵信資料卡各一件為證。
乙、被告己○及癸○○方面：
一、聲明：求為判決駁回原告之訴。
二、陳述：
(一)系爭借據係於八十一年間，由訴外人潘志雲持原告所印妥空白借據至被告己○及
    癸○○處所，央求其等擔任連帶保證人，被告二人礙於情面，心想日後借貸仍需
    通知被告並加蓋約定書所留存之印文，連帶保證人方屬有效成立，被告己○則於
    系爭空白借據上連帶保證人欄簽署姓名，而被告癸○○則授權被告己○代為於連
    帶保證人欄簽署姓名後，將借據交付訴外人潘志雲。嗣被告二人於簽署系爭借據
    後，因顧及對訴外人潘志雲所經營磊磊公司財務狀況不甚瞭解，為保護自身權益
    ，即告知潘志雲不便擔任連帶保證人，潘志雲除應允外，並向被告二人保證會將
    系爭借據撕毀不再使用，被告二人不疑有異，致未強行將系爭借據索回，詎潘志
    雲不但未將系爭借據撕毀，反偽刻被告二人印章並偽造印文於系爭借據後持以向
    原告借款，茲原告非惟未事先告知本件借貸，且未曾與被告二人對保，則其等對
    於本件借貸事宜毫不知情。另有關潘志雲因偽刻被告二人印章及印文所涉偽造文
    書犯行，亦經被告二人向台灣台北地方法院檢察署提出告訴，該案雖經檢察官以
    八十六年度偵字第一五六八五號諭知不起訴處分，嗣經被告聲請再議後，業蒙台
    灣高等法院檢察署檢察長發回續行偵查，刻正由台灣台北地方法院檢察署以八十
    七年度偵續字第一一九號受理偵查中，足徵訴外人潘志雲涉犯偽造文書罪嫌重大
    。
(二)原告公司法務室人員即訴外人謝國萍雖於前揭檢察官偵查時證稱：「二千四百萬
    元貸款，我是在八十二年一月六日親自出差到台北對保，我記得先到磊磊公司，
    公司上田先生載去找己○辦公室對保，己○並說他太太癸○○生病，無法親自簽
    名，由他代簽，並蓋癸○○的印鑑章，我核對正確就讓他簽名蓋章，而且，他們
    貸款之前並有給我們一份約定書，約定書上面的印鑑章是相符的。」云云。惟查
    ：系爭借據訂約日期係於八十一年十一月三十日，然證人謝國萍供稱係於八十二
    年一月六日方親自出差到台北對保等語，自顯與商場借貸對保時期不符，而與常
    理有違。又系爭借據上所載有關被告二人戶籍所在地之地址即台北市○○區○○
    里○鄰○○○路五五０巷二一弄十五號七樓，核與被告二人當時戶籍所在地即台
    北市士林區○○○路二二巷十號十二樓不符，苟證人謝國萍確有前去對保，為何
    未察覺此處差異，足徵證人供證不實在。再系爭借據上有關被告二人之印文並非
    被告所有，且亦與原留存於原告公司約定書上之印文不相符，苟證人謝國萍有親
    自前去對保並核對被告二人印鑑章，何以未發覺二者不符之處，更足證證人供證
    曾為被告二人辦理對保之內容不實在。
(三)被告二人於簽署系爭借據時，該借據既屬空白，嗣被告二人並未知悉原告核貸本
    件借款之相關內容，自不得逕以被告二人曾在系爭借據上簽署姓名，遽以認定其
    等應對本件借貸負連帶給付之責，況系爭借貸並未通知被告辦理對保等相關事宜
    ，亦未詳細核對被告二人之印文與約定書所留存之印文不符，而率予核准本件借
    貸，是原告就本件借貸之核貸過程亦顯與有重大過失，被告自得依民法第二百十
    七條之規定，主張減輕或免除被告二人之連帶給付責任。
三、證據：提出台灣台北地方法院檢察署八十六年度偵字第一五六八五號不起訴處分
    書、台灣台北地方法院檢察署刑事傳票及己○身分證影本各一件為證，並聲請訊
    問證人潘志雲。
丙、被告戊○方面：
    被告戊○未於最後言詞辯論期日到場，惟據其前此到場所為之聲明及陳述如左：
一、聲明：求為判決駁回原告之訴。
二、陳述：
    其曾為訴外人磊磊公司擔任連帶保證人向原告借款，借據上連帶保證欄之簽名及
    蓋章均為其所親為，惟其於簽名、用印是時，借據之金額欄係空白的。
丁、被告甲○○○、乙○○及辛○○均未於言詞辯論期日到場，亦未提出書狀作任何
    聲明或陳述。
戊、本院依職權調閱台灣台北地方法院檢察署八十六年度偵字第一五六八五號及八十
    七年度偵續字第一一七號偵查卷。
    理      由
一、被告戊○、上田志明、乙○○及辛○○經受合法通知，均未於言詞辯論期日到場
    ，核無民事訴訟法第三百八十六條各款所列情形，爰依原告之聲請，准由其一造
    辯論而為判決。
二、查本件原告主張訴外人磊磊公司於八十二年一月七日邀同被告為連帶保證人，向
    原告借款二千四百萬元，約定於八十七年一月七日清償，利息按週年利率百分之
    十五計算，並約定應按月繳納本息，如未按期清償即喪失期限利益視為全部到期
    ，逾期六個月以內應按約定利率百分之十，逾期超過六個月部分按約定利率百分
    之二十計付違約金。詎訴外人磊磊公司自八十五年二月七日起即未按時繳付本息
    ，現尚積欠一千零四十七萬元之本金迄未清償之事實，業據其提出與所述相符之
    借據、放款客戶往來明細表及徵信資料卡等件為證，而被告上田志明、乙○○及
    辛○○經受合法通知，均未到場爭執或提出書狀作何陳述以供審酌，自堪信原告
    之主張為實在。
三、至被告己○及戊○對確於系爭借據上簽名，而癸○○則授權己○代為簽名等情並
    不爭執，惟辯稱：其等於簽立借據是時，借據上並未載明借款金額云云。按諸銀
    錢實務，借款人與金融機關洽談借款事宜，雙方對於借款金額、利息及期限等重
    要事項達成合意後，必載明於借款契約，嗣借款人應銀行要求提供人保，連帶保
    證人於簽立借貸契約是時，借款契約上之借款金額、期間及利息均已詳載始為常
    態，而被告己○、癸○○及戊○就簽立空白借據此變態之事實並未能舉證以實其
    說，自難遽為其等有利之認定，應認渠等上開所辯尚非可採。復參以，銀行對於
    貸放事宜甚為謹慎，訴外人潘志雲並非原告銀行之職員，原告當不致任意交付其
    所印製之空白借據，由潘志雲隨意攜出之理，此業為原告堅決否認，而被告己○
    及癸○○就原告曾交付空白借據與潘志雲，並由潘志雲單獨持往其等住處，央求
    其等擔任連帶保證人此與常情相悖之辯詞，並未能舉證以實其說，則其等此部分
    所辯無足採信，況被告戊○於十九年四月十日出生，曾任磊磊公司之董事，被告
    己○於二十七年七月十日出生，任職宏大建築事務所建築師，被告癸○○於三十
    四年一月九日出生，此有磊磊公司變更登記事項卡附於台灣台北地方法院檢察署
    八十七年度偵續字第一一七號、被告戊○、己○及癸○○之戶籍登記簿謄本並被
    告己○之身分證影本附於本院卷足稽，堪信其等均具有高度知識水準，豐富之人
    生、商場經歷，衡情斷無未悉擔任連帶保證人之法律效果，冒然簽立空白借據之
    所辯，實令人難以置信，則其等上開所辯，要非足採。
四、又被告己○及癸○○辯稱：原告未曾向被告二人對保云云，惟此已為原告所否認
    ，查據本件借款之對保人員即證人謝國萍於偵查庭證述：「二千四百萬元貸款，
    己○與癸○○是我負責對保，本件我是在八十二年一月六日親自到台北與他們對
    保，己○並說他太太生病，無法親自簽名，由他代簽，並蓋羅的印鑑章，我核對
    正確就讓他簽名蓋章，而且他們貸款之前並有給我們一份約定書，約定書上面他
    的印鑑章是相符的。」、「八十二年一月六日我確有來台北出差對保，我記得先
    到磊磊公司，由公司上田先生載去找己○辦公處對保，詳細地點我忘了。」各等
    語綦詳（見台灣台北地方法院檢察署八十六年度偵字第一五六八五號偵查卷八十
    六年八月二十一日及八十六年九月三日偵訊筆錄），觀之原告公司之出差登記簿
    確實登載證人謝國萍於八十二年一月六日至台北磊磊公司對保，此並有原告公司
    之出差登記簿附於前開偵查卷足稽。而被告己○及癸○○自承被告己○確於系爭
    借據上親自簽名，而被告癸○○則授權被告己○代為簽名，惟其等並未能舉證證
    明系爭借據係由潘志雲獨自攜往渠等住處簽署，而非原告職員持之向其等對保時
    書立乙節，自難遽為其等有利之認定。縱經台灣台北地方法院檢察署檢察官將被
    告己○及癸○○留存於原告銀行之印鑑卡與本件借據函送內政部警政署刑事警察
    局鑑驗其上之之印文是否相符，經該局函覆認為二份印文並不相符，此有該局八
    十六年十一月三日刑鑑字第七三六四一號鑑驗通知書附於前開偵查卷可按，惟被
    告己○及癸○○蓋用於借據上之印章與其等留存在原告銀行之印鑑極為相似，內
    政部警政署刑事警察局亦須將各該印鑑放大，重疊比對，始能分辨二者間之些微
    差距，則證人謝國萍僅憑肉眼核對，似難察覺其中之差別，尚難執此部分所證遽
    認其等並無對保之情，另本件借款期間係自八十二年一月七日起至八十七年一月
    七日止，而原告於八十二年一月七日撥款貸放，此有原告之放款客戶往來明細表
    在卷可參，則原告於放款前之八十二年一月六日與被告己○及癸○○完成對保手
    續，並無任何與商場核貸對保時期相悖之處，則被告己○及癸○○前開所辯均無
    足採，堪認原告主張確與被告己○及癸○○對保等情為實。
四、本件借款之主債務人磊磊公司既積欠前開借款本金迄未清償，而被告均為主債務
    人磊磊公司之連帶保證人等情，已如前述，從而，原告依消費借貸及連帶保證之
    法律關係，訴請被告應連帶給付所欠之本金金額及自遲延清償日起按借款約定利
    率計算之利息與違約金，於法尚無不合，所訴應予准許。
五、本件事證已臻明確，兩造其餘主張陳述及所提之證據，經審酌於本院前揭判決不
    生影響，無一一論述之必要，附此敘明。
據上論結，本件原告之訴為有理由，依民事訴訟法第三百八十五條第一項前段、第八
十五條第二項，判決如主文。
中      華      民      國    八十九    年      五      月     廿九     日
                                  臺灣苗栗地方法院民事庭
~B法      官  高  敏  俐
右為正本係照原本作成。
如對本判決上訴，須於判決送達後廿日內向本院提出上訴狀。
~B法院書記官  陳  蕙  楠
中      華      民      國    八十九    年      五      月     廿九     日


司法院資訊處製作；財團法人民間司法改革基金會備份。
